【裁判字號】    98,易,1172
【裁判日期】    990129
【裁判案由】    詐欺
【裁判全文】
臺灣高雄地方法院刑事判決              98年度易字第1172號
公  訴  人  臺灣高雄地方法院檢察署檢察官
被      告  甲○○
上列被告因詐欺案件，經檢察官提起公訴 （98年度偵字第13630
號），本院判決如下：
    主  文
甲○○無罪。
    理  由
一、公訴意旨略以：被告甲○○於98年5 月1 日上午11時許，明
    知友人杜亨明駕駛至被告址設高雄市○○區○○街56號3 樓
    住處樓下之車牌號碼9915-QR 號自用小客車（下稱系爭汽車
    ），係杜亨明自車主即本件被害人丙○○住處擅自駛離，然
    因被害人丙○○業報警協尋（杜亨明所涉竊盜部分另為不起
    訴處分），杜亨明因而要被告代為歸還該車。詎被告竟意圖
    為自己不法之所有，於同日11時50分許，撥打電話予被害人
    丙○○女友乙○○，告知上開車輛在其處，要乙○○外出與
    其洽談，被害人丙○○及乙○○遂於同日12時許，至高雄市
    ○○區○○路119 號「85度C 咖啡店」（下稱系爭咖啡店）
    與被告洽談，被告遂向被害人丙○○及乙○○佯稱「其小弟
    找車找得很辛苦，還把杜亨明打一頓，小弟手都打到骨折，
    要新臺幣（下同）5 萬元喝涼水、吃紅」等語，致被害人丙○○及乙○○2 人陷於錯誤，誤認上開小客車確係被告派人
    尋回，遂同意以5 萬元為尋車費用，隨即提領隨身帳戶餘款
    現金2 萬8000元，惟被告表示需5 萬元方可取車，被害人丙○○及乙○○旋以電話聯絡高雄市政府警察局楠梓分局加昌
    派出所（下稱加昌派出所）員警蔡杰宏及王國川等人，告知
    上情並調借現金2 萬2000元湊足5 萬元後，交由被告收受。
    嗣被告收款後，將上開9915-QR 號自用小客車開至系爭咖啡
    店欲交還被害人丙○○及乙○○時為警當場逮捕，並扣得詐
    得現金5 萬元。因認被告涉犯刑法第339 條第1 項詐欺取財
    罪嫌。
二、按被告以外之人於審判外之言詞或書面陳述，除法律有規定
    者外，不得作為證據；又被告以外之人於審判外之陳述，雖
    不符第159 條之1 至第159 條之4 之規定，但經當事人於審
    判程序同意作為證據，法院審酌該言詞陳述或書面陳述作成
    時之情況，認為適當者，亦得為證據；當事人、代理人或辯
    護人於法院調查證據時，知有第159 條第1 項不得為證據之
    情形，而未於言詞辯論終結前聲明異議者，視為有前項之同
    意，刑事訴訟法第159 條第1 項、第159 條之5 規定甚明。
    經查，本判決後開所引用之各該被告以外之人於審判外之陳
    述（包括書面陳述），雖屬傳聞證據，惟業經被告甲○○及
    檢察官於審理期日時均表示無意見而不予爭執，且迄至言詞
    辯論終結前亦均未聲明異議，本院審酌上開證據資料製作時
    之情況，尚查無違法不當之瑕疵，亦認為以之作為證據應屬
    適當，故揆諸前開法律規定與說明，爰逕依刑事訴訟法第15
    9 條之5 規定，認前揭證據資料均例外有證據能力。
三、按犯罪事實應依證據認定之，無證據不得認定其犯罪事實；
    又不能證明被告犯罪者，應諭知無罪之判決，刑事訟訴法第
    154 條第2 項、第301 條第1 項分別定有明文。而被告或共
    犯之自白，不得作為有罪判決之唯一證據，仍應調查其他必
    要之證據，以察其是否與事實相符，亦為同法第156 條第2
    項所定明。再認定不利於被告之事實，須依積極證據，茍積
    極之證據本身存有瑕疵而不足為不利於被告事實之認定，即
    應為有利於被告之認定，更不必有何有利之證據，而此用以
    證明犯罪事實之證據，猶須於通常一般人均不至於有所懷疑
    ，堪予確信其已臻真實者，始得據以為有罪之認定，倘其證
    明尚未達到此一程度，而有合理性之懷疑存在，致使無從為
    有罪之確信時，即應為無罪之判決（最高法院82年度臺上字
    第163 號判決、同院76年臺上字第4986號、30年上字第816
    號等判例意旨）。
四、本件公訴人認被告涉有刑法第339 條第1 項詐欺取財罪嫌，
    無非係以被告之供述、證人杜亨明、丙○○、乙○○、王國
    川、蔡杰宏之證述、贓物認領保管單及照片24張為其主要論
    據。訊據被告固坦承自其兄王健敏處得知杜亨明開走系爭汽
    車，而杜亨明於98年5 月1 日主動將車開至其住處等節，惟
    堅決否認有何有詐欺取財犯行，辯稱：渠於98年4 月30日晚
    上知道車主在找系爭汽車，就有請丁○○去找。5 月1 日杜
    亨明將系爭汽車開至渠住處樓下，是渠把杜亨明罵了一頓並
    將系爭汽車留下。之後渠就打電話給車主說車找到了，並約
    在高雄市○○區○○路與金府路口之阿扁檳榔攤見面，嗣渠
    、丁○○、王健敏與丙○○、乙○○在阿扁檳榔攤見面後，
    渠再引領丙○○、乙○○至系爭咖啡店。當時渠跟丙○○說
    車找到了，丙○○即表示要包個2 、30萬元的紅包給渠，渠
    說不用，只要5 萬元。嗣乙○○就與後到的警員湊足5 萬元
    裝在紅包袋裡交給渠，渠即回去住處將系爭汽車開至系爭咖
    啡店歸還丙○○。渠是出於好意幫忙找車，並無任何詐欺之
    意等語
五、經查：
   1、98年4 月30日下午6 時40分，證人杜亨明未經證人丙○○
      、乙○○之同意，將系爭汽車自證人丙○○、乙○○址設
      高雄市楠梓區○○○街237 號之住處內駛離，證人丙○○
      、乙○○旋至加昌派出所報案並告知警方杜亨明所留之聯
      絡電話號碼。承辦員警王國川於同日撥打該支電話3 次尋
      找杜亨明，均由被告之兄王健敏所接聽，而於第3 次聯絡
      時，始告知王健敏系爭汽車失竊一事，後王國川及另一員
      警蔡杰宏、丙○○、乙○○遂於同日夜間10時許在阿扁檳
      榔攤與王健敏見面，並請王健敏幫忙尋找杜亨明及系爭汽
      車，同時留下丙○○、乙○○之電話供聯絡。同年5 月1
      日上午11時許，杜亨明自行將系爭汽車開至被告住處樓下
      ，即未再開走。同日上午11時50分，乙○○即接獲被告來
      電，告知系爭汽車在其處，並約在阿扁檳榔攤見面，丙○○、乙○○至阿扁檳榔攤後又由被告及其朋友指引至系爭
      咖啡店。而在該店中，乙○○有與後到之員警王國川、蔡
      杰宏等人湊足5 萬元現金置入紅包袋內交予被告，被告收
      受後即回到住處將系爭汽車開至系爭咖啡店歸還丙○○，
      並於歸還之同時，遭在場之警員王國川等人加以逮捕，且
      扣得系爭汽車及車鑰匙、5 萬元現金（均已發還）等節，
      業據被告所不爭，並有證人丙○○、乙○○於警詢、偵查
      及審理時；證人杜亨明於偵查中；證人丁○○於警詢、審
      理時；證人王國川、蔡杰宏於偵查及審理時；證人王健敏
      於偵查中之證述及高雄市政府警察局楠梓分局扣押筆錄、
      扣押物品目錄表、贓物認領保管單、破獲案件嫌犯通聯記
      錄清查表、照片24張、系爭汽車行照足佐（見警卷第9-19
      、30、32頁，偵卷第3-4 、9-13、20-26 頁），應堪認定
      。
   2、證人杜亨明固於偵查中證述：伊有將系爭汽車開到被告處
      ，並跟被告說如果丙○○有打電話來，請被告跟丙○○說
      車子在其這裡，請丙○○自己來開回去，之後就把車交給
      被告等語（見偵卷第3 、12-13 頁）。但查，證人杜亨明
      若真有歸還系爭汽車之意，為何不自行將該車駛回證人丙○○住處，卻開至被告住處交給被告，其所述並不合理。
      又證人丙○○於偵查中明確表示：杜亨明精神上有疾病，
      不穩定等語（見偵卷第13頁），是證人杜亨明所為之證述
      ，顯非全然可信。再者，被告於98 年5月1 日前一日晚上
      ，已自證人王健敏處得知丙○○及警員王國川等人在尋找
      系爭汽車，此據證人王健敏證述甚詳（見偵卷第21頁），
      則被告所稱：5 月1 日杜亨明將系爭汽車開至渠住處樓下
      ，渠將杜亨明罵了一頓並將系爭汽車留下，即非無可能。
      此外，證人丁○○於審理時證述：5 月1 日前一天晚上11
      、12點，被告有拜託其幫忙找車，說杜亨明將他朋友的車
      子開走，叫其去找人和車。因為其認識杜亨明，且杜亨明
      都在小港地區喝酒鬧事，找到杜亨明就可找到車。其就打
      電話託朋友看有無喝醉酒之人，也有去繞一圈看看，但是
      沒看到人。被告有打電話問有無找到人，其跟被告說有很
      多人找但找不到等語甚明（見本院卷第58-61 頁），亦足
      佐被告辯稱：渠於98年4 月30日晚上知道車主在找系爭汽
      車，就有請丁○○去找等語非虛。基上種種，被告既有請
      證人丁○○幫忙找車，且自杜亨明處將系爭汽車留下，難
      謂被告全然未為任何尋車行為。
   3、雖證人丙○○、乙○○迭於警詢、偵查中均先後證稱被告
      在系爭咖啡店有說「小弟找車找得很辛苦，還把杜亨明打
      一頓，小弟手都打到骨折，要5 萬元喝涼水、吃紅」等語
      （見警卷第7 、13頁，偵卷第12-13 、23頁），核與證人
      王國川於偵查中證稱：被告說錢是小弟要喝涼水用的等語
      相符（見偵卷第24頁），而被告於偵查中亦自承有說其與
      小弟找車很辛苦等語（見偵卷第23頁），足認被告確有於
      系爭咖啡店為上開陳述。然查，依社會通念，他人尋獲遺
      失物或被盜物，物之所有人會給予相當之謝禮作為回報，
      且民法第805 條第2 項更肯認遺失物拾得人得主動請求相
      當之報酬。則被告既有為一定之尋車動作，渠主觀上認為
      就其所支出之勞力、時間，可向車主要求謝禮，即與常情
      無違，更何況民法於此種情形早設有無因管理之規範，供
      渠合法請求車主補償渠所支出之勞力、時間、費用，故縱
      然被告以上開誇大之言語向證人丙○○等人表示渠如何找
      到系爭汽車，其主觀上應係基於請求支付報酬之意思而為
      上開言語，究與刑法第339 條詐欺罪之意圖為自己或第三
      人不法之所有有間。
   4、至於證人丙○○於警詢時證稱：「被告要我包5 萬元給他
      ，他就會把車開回來」等語（見警卷第7 頁）；再證人乙○○於偵查中證稱：「我感覺被告在沒拿到5 萬元前，不
      願意把車交出來」等語（見偵卷第23頁）；以及證人王國
      川於審理時亦證稱：「我跟被告說車子已經報失竊，你應
      該先將車開出來給車主看一下，要謝禮再給你，被告就說
      不行，因為錢是要慰勞小弟的，並要求要用紅包袋裝錢。
      我說我去買紅包袋沒關係，但是否可先給3 萬，車子開來
      再給2 萬，被告說沒有辦法，一定要5 萬」等語（見本院
      卷第44頁）；另證人蔡杰宏於審理時同證稱：「王國川有
      要求被告是不是可以先看車子，且先給他幾萬元，等看完
      車子再給尾款，但被告都拒絕」等語（見本院卷第50頁）
      ，堪認被告於系爭咖啡店時，有要求證人丙○○、乙○○
      包5 萬元作為謝禮，並表現出先行拿到謝禮才取車歸還之
      態度，應屬事實。然而，尋獲失物之人，就其因而支出之
      勞力、費用，在未受清償或取得報酬前，可暫先留置該物
      ，此觀民法第805 條第3 項之規定甚明，是被告雖以上揭
      誇張言詞要求證人丙○○、乙○○支付謝禮，並使證人丙○○、乙○○心生不快，甚至一度拒絕在收到謝禮前返還
      系爭汽車，但此均難謂渠非合法主張民法無因管理人或遺
      失物拾得人之權利。再者，當被告於系爭咖啡店一再拒絕
      證人王國川「先將車開出來給車主看一下，之後再給謝禮
      」及「是否可先給3 萬，車子開來再給2 萬」等提議之際
      ，被告已明知與之對話之人為加昌派出所警員，此據證人
      丁○○於審理時證述明確（見本院卷第56頁），並為被告
      所自承（見本院卷第84-85 頁），倘被告主觀上非確信渠
      有權利向證人丙○○、乙○○要求謝禮，怎敢如此膽大妄
      為，在警員面前以系爭汽車要脅車主給付謝禮，益徵被告
      確無意圖為自己或第三人不法之所有之主觀犯意。
六、綜上所述，公訴人提出前開各項積極證據，均不足以證明被
    告有意圖為自己或第三人不法之所有之主觀犯意，且經本院
    參核證人丁○○於審理時之證述，亦有合理根據而可認被告
    有請人幫忙找車，並於證人杜亨明駕駛系爭汽車出現在渠住
    處時，有將系爭汽車留下之行為，更難逕認被告稱：「其小
    弟找車找得很辛苦」等語，純屬子虛。此外，復查無其他任
    何積極證據可資證明被告犯罪，揆諸首開說明，自應為無罪
    之諭知。
據上論斷，應依刑事訴訟法第301條第1項，判決如主文。
本案經檢察官鄧怡君到庭執行職務。
中    華    民    國    99    年    1     月    29    日
              刑事第十七庭  審判長法  官  陳建和
                                  法  官  陳君杰
                                  法  官  余銘軒
以上正本證明與原本無異。
如不服本判決應於收受送達後10日內向本院提出上訴書狀，並應
敘述具體理由；如未敘述上訴理由者，應於上訴期間屆滿後20日
內向本院補提理由書（均須按他造當事人之人數附繕本）「切勿
逕送上級法院」。
中    華    民    國    99    年    1     月    29    日
                                   書記官  吳書逸

司法院資訊處製作；財團法人民間司法改革基金會備份。
